臺灣高等法院刑事判決
110年度上訴字第947號
上  訴  人  臺灣桃園地方檢察署檢察官
被      告  吳育倫



上列上訴人因被告詐欺等案件，不服臺灣桃園地方法院109年度
審金訴字第210號，中華民國109年12月4日第一審判決（起訴案
號：臺灣桃園地方檢察署109年度偵字第12387號），提起上訴，
本院判決如下：
    主  文
原判決撤銷。
吳育倫犯三人以上共同詐欺取財罪，處有期徒刑壹年參月。
未扣案之犯罪所得新臺幣玖佰伍拾元沒收，如全部或一部不能沒
收或不宜執行沒收時，追徵其價額。
    事  實
一、吳育倫(參與犯罪組織之犯行，業經臺灣臺中地方法院以109
    年度訴字第730號判處罪刑，嗣經本院臺中分院以109年度上
    訴字第1837判決上訴駁回確定)於民國108年10月間，在臺灣
    地區某不詳地點，加入以「由電信機房成員對被害人撥打電
    話施用詐術，致被害人陷於錯誤，因而將款項匯入指定之金
    融帳戶」為牟利手段之詐欺集團，並聽從該集團上游成員林
    裕庭（所涉詐欺等罪嫌，由檢察官另行偵辦）之指示，搭乘
    洪璽鈞（所涉詐欺等罪嫌，由檢察官另行偵辦）所駕駛之車
    輛，負責前往指定地點領取裝有金融帳戶提款卡之包裹，並
    持該提款卡提領被害人遭詐欺之款項，再將贓款繳回給林裕
    庭，吳育倫則可獲得得手款項百分之1之報酬。
二、吳育倫與林裕庭、洪璽鈞及所屬詐欺集團其他成年成員共同
    意圖為自己不法之所有，基於3人以上共同詐欺取財及洗錢
    之犯意聯絡，先由該詐欺集團某不詳成年成員，於108年11
    月14日下午4時49、56分，分別以電話與傅喬羚聯繫，佯稱
    為迷路旅居之客服人員，表示因為員工誤設定其刷卡資料，
    而下訂連續居住10日，再轉由自稱為中國信託之客服人員，
    表示需依指示至操作網路ATM解除，傅喬羚因而陷於錯誤，
    隨即於108年11月14日下午5時22、30分，依指示匯款新臺幣
    （下同）4萬9,989元、4萬5,012元至郭家豪（所犯幫助洗錢
    等犯行，另經臺灣士林地方法院以109年度金訴字第145號判
    決判處罪刑）所申辦之郵局帳號00000000000000號帳戶內，
    同一時間林裕庭亦指示吳育倫至桃園市中壢區某處領取裝有
    上開郵局帳戶提款卡之包裹，並告知密碼，再指示洪璽鈞駕
    駛車牌號碼000-0000號自用小客車搭載吳育倫前往桃園市○○
    區○○路0段000號之興國郵局，由吳育倫持上開郵局帳戶提款
    卡接續於108年11月14日下午5時51、52分，提領6萬元、3萬
    5,000元，共9萬5,000元之款項，並將之轉交林裕庭收受，
    層轉詐欺集團其他成員，以製造金流斷點，致無從追查前揭
    犯罪所得之去向，吳育倫因此獲得950元之報酬。嗣傅喬羚
    匯款後察覺有異而報警處理，並經警方調閱現場監視器畫面
    後，始查悉上情。　　
三、案經桃園市政府警察局中壢分局報告臺灣桃園地方檢察署檢
    察官偵查起訴。
    理  由
壹、證據能力部分： 
    按被告以外之人於審判外之陳述，雖不符刑事訴訟法第159
    條之1至第159條之4之規定，而經當事人於審判程序同意作
    為證據，法院審酌該言詞陳述或書面陳述作成時之情況，認
    為適當者，亦得為證據。又當事人、代理人或辯護人於法院
    調查證據時，知有第159條第1項不得為證據之情形，而未於
    言詞辯論終結前聲明異議者，視為有前項之同意，同法第15
    9條之5亦有明定。查本件檢察官、被告就本判決下列所引被
    告以外之人於審判外陳述之證據能力均不予爭執，迄至言詞
    辯論終結，亦未對該等證據之證據能力聲明異議，本院審酌
    該些供述證據作成時，核無違法取證或其他瑕疵，認為以之
    作為本案之證據屬適當，自有證據能力。其餘資以認定被告
    犯罪事實之非供述證據，均查無違反法定程序取得之情形，
    依刑事訴訟法第158條之4反面規定，亦具證據能力。
貳、實體部分：
一、本案認定犯罪事實所憑之證據及理由：　　
　  上揭犯罪事實，業據被告吳育倫於原審及本院準備程序、審
    理時，均坦承不諱(見原審卷第97至104頁，本院卷第116、1
    51頁)，核與證人即被害人傅喬羚於警詢指述之情節大致相
    符(見他卷第25、26頁)，並有車牌號碼000-0000號自用小客
    車之車輛詳細資料報表、現場監視器翻拍照片9張（見他卷
    第13、15至19頁）、傅喬羚之報案紀錄（内含：雲林縣警察
    局臺西分局麥寮分駐所受理各類案件紀錄表、受理刑事案件
    報案三聯單、受理詐騙帳戶通報警示簡便格式表、内政部警
    政署反詐騙諮詢專線紀錄表、金融機構聯防機制通報單各1
    紙、手機轉帳翻拍畫面2張）、中華郵政帳號000000-000000
    00號之客戶歷史交易清單（見他卷第22至24、27、28、30至
    37頁）在卷可稽，足徵被告上開任意性之自白核與事實相符
    ，應堪採信。從而，本件事證已臻明確，被告犯行堪以認定
    ，應依法論科。
二、論罪科刑：
  ㈠按洗錢防制法業於105年12月28日修正公布，並於106年6月28
    日生效施行，本次修法就洗錢行為之定義（第2條）、前置
    犯罪之門檻（第3條）、特定犯罪所得之定義（第4條），皆
    有修正，抑且因應洗錢行為定義之修正，將修正前同法第11
    條第1項、第2項區分為自己或為他人洗錢罪，而有不同法定
    刑度，合併移列至第14條第1項，亦不再區分為不同罪責，
    同處7年以下有期徒刑，併科500萬元以下罰金，以求與國際
    規範接軌，澈底打擊洗錢犯罪。從而新法第14條第1項之一
    般洗錢罪，只須有第2條各款所示洗錢行為之一，而以第3條
    規定之特定犯罪作為聯結為已足。申言之，洗錢之定義，在
    新法施行後，與修正前規定未盡相同，因此是否為洗錢行為
    ，自應就犯罪全部過程加以觀察，不僅須行為人客觀上有掩
    飾或隱匿特定犯罪所得之財物或財產上利益之具體作為，主
    觀上更須具有掩飾或隱匿其犯罪所得或變得之財產或財產上
    利益與犯罪之關聯性，使其來源形式上合法化，以逃避國家
    追訴、處罰之犯罪意思，始克相當。過去實務認為，行為人
    對犯特定犯罪所得之財物或利益作直接使用或消費之處分行
    為，或僅將自己犯罪所得財物交予其他共同正犯，祇屬犯罪
    後處分贓物之行為，非本條例所規範之洗錢行為，惟依新法
    規定，倘行為人意圖掩飾或隱匿特定犯罪所得來源，而將特
    定犯罪所得直接消費處分，甚或交予其他共同正犯予以隱匿
    ，或由共同正犯以虛假交易外觀掩飾不法金流移動，即難認
    僅單純犯罪後處分贓物之行為，應仍構成新法第2條第1或2
    款之洗錢行為（最高法院108年度台上字第3086號、109年度
    台上字第436號判決意旨參照）。
　㈡被告加入林裕庭、洪璽鈞及其他不詳成年成員所組成之詐欺
    集團，由某不詳成員向告訴人佯稱為迷路旅居之客服人員，
    表示因為員工誤設定其刷卡資料，而下訂連續居住10日，再
    轉由自稱為中國信託之客服人員，表示需依指示至操作網路
    ATM解除，告訴人因而陷於錯誤，依指示匯款至郭家豪之郵
    局帳戶內，被告再依林裕庭指示領取裝有上開郵局帳戶提款
    卡之包裹，復由洪璽鈞駕車搭載被告前往桃園市中壢區之興
    國郵局接續提款，並將之轉交林裕庭收受，層轉詐欺集團其
    他成員，手法曲折迂迴，目的在製造詐欺犯罪所得之金流斷
    點，使偵查人員偵辦不易，實質上使該等犯罪所得嗣後之流
    向不明，達成隱匿犯罪所得之效果，是核被告所為，係犯刑
    法第339條之4第1項第2款之三人以上共犯詐欺取財罪，及洗
    錢防制法第14條第1項之洗錢罪。被告所犯上開加重詐欺罪
    、洗錢罪，係一行為觸犯數罪名，為想像競合犯，應依刑法
    第55條規定，從一重之三人以上共犯詐欺取財罪處斷。　
　㈢被告所屬詐欺集團成員對告訴人施行詐術，使其接續匯款4萬
    9,989元、4萬5,012元至郭家豪之郵局帳戶，再由被告於密
    接時間內，分數次提領款項，係侵害告訴人之同一財產法益
    ，各行為之獨立性極為薄弱，依一般社會健全觀念，難以強
    行分開，在刑法評價上，應視為數個舉動之接續施行，合為
    包括之一行為予以評價，較為合理，應依接續犯論以包括之
    一罪。
　㈣按共同正犯之成立，祇須具有犯意之聯絡，行為之分擔，既
    不問犯罪動機起於何人，亦不必每一階段犯行，均經參與（
    最高法院34年上字第862號判例意旨參照）。次按共同正犯
    之意思聯絡，原不以數人間直接發生者為限，即有間接之聯
    絡者，亦包括在內（最高法院77年台上字第2135號判例意旨
    參照）；又意思之聯絡並不限於事前有所謀議，即僅於行為
    當時有共同犯意之聯絡者，亦屬之，且其表示之方法，亦不
    以明示通謀為必要，即相互間有默示之合致，亦無不可（最
    高法院73年台上字第2364號判例意旨參照）；再共同實施犯
    罪行為之人，在合同意思範圍以內，各自分擔犯罪行為之一
    部，相互利用他人之行為，以達其犯罪之目的者，即應對於
    全部所發生之結果，共同負責（最高法院28年上字第3110號
    判例意旨參照）；且共同正犯間，非僅就其自己實施之行為
    負其責任，並在犯意聯絡之範圍內，對於他共同正犯所實施
    之行為，亦應共同負責（最高法院32年上字第1905號判例意
    旨參照）。查被告雖未直接對告訴人施以詐術，惟其擔任車
    手，負責為詐欺集團提領款項，主觀上係以自己犯罪之意思
    分擔實行犯罪構成要件之行為，並與其他詐欺集團成年成員
    間有犯意聯絡及行為分擔無疑，自屬共同正犯。是被告與林
    裕庭、洪璽鈞及該詐欺集團其他不詳成年成員間，就本案犯
    行具有犯意聯絡及行為分擔，自屬共同正犯。　
　㈤再按想像競合犯之處斷刑，本質上係「刑之合併」，其所謂
    從一重處斷，乃將想像競合犯組成之評價上數罪，合併為科
    刑一罪，其所對應之刑罰，亦合併其評價上數罪之數法定刑
    ，而為一個處斷刑。易言之，想像競合犯侵害數法益者皆成
    立犯罪，論罪時必須輕、重罪併舉論述，同時宣告所犯各罪
    名，包括各罪有無加重、減免其刑之情形，亦應說明論列，
    量刑時併衡酌輕罪部分量刑事由，評價始為充足，然後依刑
    法第55條前段規定「從一重處斷」，非謂對於其餘各罪可置
    而不論。因此，法院決定處斷刑時，雖以其中最重罪名之法
    定刑，做為裁量之準據，惟於裁量其輕重時，仍應將輕罪合
    併評價在內。洗錢防制法第16條第2項既規定犯同法第14條
    之罪，在偵查或審判中自白者，減輕其刑，而查被告於原審
    及本院審理時，均有自白上開洗錢犯行，是原應就被告所犯
    洗錢罪，依上開規定減輕其刑，惟如前所述，被告就上開犯
    行係從一重論以三人以上共同詐欺取財罪，被告所犯洗錢罪
    屬想像競合犯其中之輕罪，揆諸前揭說明，應於量刑時依刑
    法第57條規定一併衡酌此項減輕其刑之事由。　
三、撤銷改判之理由及科刑：
　㈠原審認被告所犯事證明確，予以論罪科刑，固非無見。惟查
    ，本件被告所為，除犯刑法加重詐欺罪外，尚構成洗錢防制
    法第14條第1項之洗錢罪，已如前述，原審認為被告所為不
    構成洗錢行為，而不另為無罪諭知，尚有未合。檢察官執此
    為由指摘原判決不當，為有理由，應由本院撤銷改判。
  ㈡爰以行為人之責任為基礎，審酌被告正值青年，竟不思以合
    法途徑賺取錢財，共同與詐欺集團成員為詐騙犯行，致告訴
    人信以為真而匯出款項，造成告訴人財產損失非微，被告所
    為已嚴重破壞社會秩序，應予非難。又考量被告係基層之車
    手，負責依指示出面提領詐騙款項，所處尚非共犯結構核心
    ，兼衡被告犯後尚知坦承犯行，於原審及本院審理時，就其
    所犯洗錢罪坦認不諱之態度，惟尚未與告訴人達成和解，亦
    未賠償其損失，暨被告自陳國中肄業之智識程度、未婚，前
    從事鐵工，月入約3萬元之家庭生活、經濟狀況（見本院卷
    第151頁）等一切情狀，再參以原審於斟酌量刑之各項情狀
    後，對被告所犯本罪量處有期徒刑1年3月，雖然原審就被告
    上開犯行，有漏未依想像競合犯規定論以洗錢罪之情形，但
    考量被告本件參與犯罪之整體情節並無不同，原審僅係就被
    告想像競合犯其中之輕罪行為是否構成犯罪之認定有所不同
    ，量刑因子變化不大，況被告就被訴洗錢罪部分，於原審及
    本院均坦承不諱，於量刑時應併予衡酌洗錢防制法第16條第
    2項之減輕其刑之事由，本院認依原審所量處有期徒刑1年3
    月，已足使被告之量刑符合罪責相當之原則，尚無再予加重
    之必要，爰予敘明。　　
四、沒收：
  ㈠按犯罪所得，屬於犯罪行為人者，沒收之；前二項之沒收，
    於全部或一部不能沒收或不宜執行沒收時，追徵其價額，刑
    法第38之1條第1項前段、第3項分別定有明文。而犯罪所得
    之沒收、追繳或追徵，在剝奪犯罪行為人之實際犯罪所得，
    其重點置於所受利得之剝奪，故無利得者自不生剝奪財產權
    之問題，是二人以上共同犯罪，關於犯罪所得之沒收、追徵
    ，應各按其實際利得數額負責。
　㈡經查，被告因本案犯行獲得之報酬為提領總金額9萬5,000元
    之百分之1，即950元，業據被告供明在卷(見原審卷第98頁)
    ，此係被告因犯本罪所取得之犯罪所得，應依刑法第38條之
    1第1項前段、第3項規定宣告沒收，於全部或一部不能沒收
    或不宜執行沒收時，追徵其價額。
　㈢又按修正前洗錢防制法第14條第1項原規定：「犯第11條之罪
    者，其因犯罪所得財物或財產上利益，除應發還被害人或第
    三人者，不問屬於犯罪人與否，沒收之。如全部或一部不能
    沒收時，追徵其價額或已其財產抵償之。」，嗣於105年12
    月28日修正並移列至第18條第1項，其規定為：「犯第14條
    之罪，其所移轉、變更、掩飾、隱匿、收受、取得、持有、
    使用之財物或財產上之利益，沒收之；犯第15條之罪，其所
    收受、持有、使用之財物或財產上利益，亦同」。其立法理
    由謂：「FATF四十項建議之第四項建議，各國應立法允許沒
    收洗錢犯罪行為人洗錢行為標的之財產。原條文僅限於沒收
    犯罪所得財物或財產上利益，而未及於洗錢行為標的之財物
    或財產上利益，爰予修正，並配合一百零四年十二月三十日
    修正公布之中華民國刑法，將追繳及抵償規定刪除。至於洗
    錢行為本身之犯罪所得或犯罪工具之沒收，以及發還被害人
    及善意第三人之保障等，應適用一百零四年十二月三十日及
    一百零五年六月二十二日修正公布之中華民國刑法沒收專章
    之規定。」等語，雖洗錢防制法第18條第1項規定中並無「
    不論洗錢標的屬於犯罪行為人與否，沒收之」之文字，但參
    酌洗錢防制法關於第18條規定之相關立法理由，乃有擴大沒
    收之目的，特別針對「洗錢標的」增列沒收規定，應認為該
    項規定係採義務沒收主義。行為人犯同法第14條之罪，其所
    移轉、變更、掩飾、隱匿、收受、取得、持有、使用之財物
    或財產上之利益，均屬洗錢行為之標的，自屬洗錢防制法第
    18條第1項規定所應沒收之物，並不以行為人就洗錢行為之
    標的具有事實上處分權為限。又上開規定雖為義務沒收，惟
    參照最高法院109年度台上字第2512號判決意旨，洗錢防制
    法第18條第1項規定並未排除刑法第38條之2第2項過苛調節
    條款之適用。　
　㈣查本案被告持前揭提款卡接續提領共計9萬5,000元，並將之
    轉交林裕庭收受，層轉詐欺集團其他成員，此9萬5,000元乃
    被告參與洗錢行為之洗錢標的，屬洗錢防制法第18條第1項
    規定所應沒收之物，惟審酌被告既已將該些款項上繳詐欺集
    團，對該些款項並無事實上管理、處分權，被告於本案詐欺
    集團中僅屬擔任車手之角色分工，其個人所獲取之犯罪所得
    業經本院諭知沒收、追徵，倘若就上開洗錢標的仍對被告諭
    知沒收，顯屬過苛，爰依刑法第38條之2第2項規定不予宣告
    沒收，併此敘明。
據上論斷，應依刑事訴訟法第369條第1項前段、第364條、第299
條第1項前段，洗錢防制法第2條第2款、第14條第1項，刑法第11
條前段、第28條、第339條之4第1項第2款、第55條、第38條之1
第1項前段、第3項，刑法施行法第1條之1第1項，判決如主文。
本案經檢察官黃冠中提起公訴，檢察官林曉霜提起上訴，檢察官
呂光華到庭執行職務。
中　　華　　民　　國　　110 　年　　9　　月　 　30　　日
                  刑事第一庭  審判長法　官  周煙平
                                    法　官  吳炳桂
                                    法　官  連育群
以上正本證明與原本無異。
如不服本判決，應於收受送達後20日內向本院提出上訴書狀，其
未敘述上訴之理由者並得於提起上訴後20日內向本院補提理由書
（均須按他造當事人之人數附繕本）「切勿逕送上級法院」。
                                    書記官  廖紫喬
中　　華　　民　　國　　110 　年　　9 　　月　　30　　日
附錄：本案論罪科刑法條全文
中華民國刑法第339條之4
犯第339條詐欺罪而有下列情形之一者，處1年以上7年以下有期
徒刑，得併科1百萬元以下罰金：
一、冒用政府機關或公務員名義犯之。
二、三人以上共同犯之。
三、以廣播電視、電子通訊、網際網路或其他媒體等傳播工具，
    對公眾散布而犯之。
前項之未遂犯罰之。
洗錢防制法第14條
有第二條各款所列洗錢行為者，處7年以下有期徒刑，併科新臺
幣5百萬元以下罰金。
前項之未遂犯罰之。
前二項情形，不得科以超過其特定犯罪所定最重本刑之刑。